【裁判字號】    95,上訴,677
【裁判日期】    950621
【裁判案由】    違反臺灣地區與大陸地區人民關係條例等
【裁判全文】
臺灣高等法院臺中分院刑事判決         95年度上訴字第677號
上  訴  人
即  被  告  乙○○
上列上訴人因違反臺灣地區與大陸地區人民關係條例等案件，不
服臺灣臺中地方法院95年度訴緝字第18號中華民國95年2月13日
第一審判決（起訴案號：臺灣臺中地方法院檢察署94年度偵字第
2119號），提起上訴，本院判決如下：
    主  文
原判決撤銷。
乙○○共同違反不得使大陸地區人民非法進入臺灣地區之規定，
未遂，累犯，處有期徒刑捌月。
    事  實
一、乙○○曾於民國（下同）88年間，因妨害風化案件，經臺灣
    高雄地方法院以88年度易字第1193號判處有期徒刑3月確定
    ，於88年7月12日易科罰金執行完畢。詎乙○○經呂玉樑媒
    介，得知擔任人頭丈夫使大陸地區人民進入臺灣地區，每月
    可得新臺幣（下同）3萬元之利益，為使大陸地區人民楊淑
    娟（業於93年11月13日經遣返出境）非法進入臺灣地區，竟
    與呂玉樑（未經偵辦）及綽號「阿嘉」之真實姓名年籍不詳
    之成年男子，共同基於使大陸地區人民非法進入臺灣地區之
    犯意聯絡，先由呂玉樑為乙○○辦理赴大陸地區之護照、臺
    胞證等相關文件後，乙○○即於93年2月10日搭機前往大陸
    地區吉林省，與無結婚真意但有意來臺之大陸地區女子楊淑
    娟，於93年2月19日在大陸地區吉林省第2公證處虛偽辦理結
    婚登記，取得該公證處核發之 (2004)吉省二證字第980號結
    婚公證書，並於同年3月8日取得財團法人海峽交流基金會所
    核發之 (93)中核字第010056號證明書。再乙○○於93年4月
    4日，向臺中市警察局第三分局勤工派出所，填具「大陸地
    區人民進入臺灣地區保證書」，辦理大陸地區人民進入臺灣
    地區之保證責任，使辦理前開事項之警員王偉勳將不實之配
    偶資料記載於其職務上所掌之保證書之「對保或證明機關（
    構）簽註意見欄」，乙○○取得載有前開不實事項之大陸地
    區人民進入臺灣地區保證書，旋於93年4月15日持以行使，
    向內政部警政署入出境管理局（下稱境管局），以乙○○之
    配偶來臺團聚為由（申請書誤載為探親），申請大陸地區人
    民楊淑娟進入臺灣地區之旅行證，並填載「大陸地區人民進
    入臺灣地區旅行證申請書」，載明其與楊淑娟為配偶關係，
    經有實質審查權的境管局人員於同年5月6日進行初步面談，
    實質審核結果，因未能發覺乙○○與楊淑娟假結婚之實情，
    乃於同年5月18日據以核發中華民國臺灣地區旅行證，足以
    生損害於警察機關核對大陸地區人民進入臺灣地區保證責任
    之正確性。經乙○○輾轉交給大陸女子楊淑娟，楊淑娟即持
    上開旅行證，於同年11月13日自香港搭機抵達桃園中正國際
    機場，嗣由綽號「阿嘉」之成年男子假冒乙○○前往接機，
    復於同日11時左右，經境管局對楊淑娟及「阿嘉」實施國境
    線上面談，發覺乙○○與楊淑娟應係假結婚，並於同日將楊
    淑娟遣返，乙○○始無法使楊淑娟進入臺灣地區，而未得逞
    。
二、案經內政部警政署航空警察局移送臺灣臺中地方法院檢察署
    檢察官偵查起訴。
    理  由
一、上訴人即被告（下稱被告）乙○○於本院言詞辯論期日雖未
    到庭，然其於警詢、檢察官偵查、原審法院審理時均自白不
    諱，核與證人即警員王書展於檢察官偵查中證述之情節相符
    ，復有財團法人海峽交流基金會 (93)中核字第010056號證
    明書、吉林省第二公證處 (2004)吉省二證字第980號結婚公
    證書、大陸地區人民進入臺灣地區保證書、大陸地區人民進
    入臺灣地區旅行證申請書、戶籍謄本各1份在卷可參，自堪
    認被告乙○○所為之自白確與事實相符而可採，從而，本案
    事證明確，被告犯行堪以認定，應依法論科。
二、按臺灣地區人民與大陸地區人民結婚之方式及其他要件，依
    行為地之規定，臺灣地區與大陸地區人民關係條例第52條第
    1項定有明文，而大陸地區現施行之中華人民共和國民法通
    則第58條第1項第4款規定：「惡意串通，損害國家、集體或
    第三人利益之行為無效。」，依此說明，可知依大陸地區法
    律在大陸地區假結婚係屬無效，而本案被告乙○○係在臺灣
    地區設有戶籍之臺灣地區人民，楊淑娟則為大陸地區人民，
    其等在大陸地區吉林省雖曾公證結婚，實則彼等並無結婚之
    真意，參之前揭法律規定，依行為地即大陸地區之法律規定
    ，被告乙○○及楊淑娟之婚姻，應屬無效婚無疑。再按大陸
    地區人民非經主管機關許可，不得進入臺灣地區，臺灣地區
    與大陸地區人民關係條例第10條第1項定有明文，而大陸地
    區人民為臺灣地區人民之配偶，得申請進入臺灣地區團聚，
    大陸地區人民進入臺灣地區許可辦法第4條第1項亦規定甚明
    。又臺灣地區與大陸地區人民關係條例第79條第1項對於違
    反同條例第15條第1款所定不得使大陸地區人民非法進入臺
    灣地區之處罰，旨在防止大陸地區人民非法進入臺灣地區，
    以維護臺灣地區之安全與安定；所稱「非法」，自應從實質
    上之合法性予以判斷，凡評價上違反法秩序之方法，均屬「
    非法」。參照行政程序法第119條第1款、第2款規定，受益
    人以詐欺、脅迫或賄賂方法，使行政機關作成行政處分者；
    或對重要事項提供不正確資料或為不完全陳述，致使行政機
    關依該資料或陳述而作成行政處分者，其信賴不值得保護。
    故被告與呂玉樑、綽號「阿嘉」之成年男子為達到使大陸地
    區人民楊淑娟得依上開規定入境臺灣地區之目的，由被告與
    楊淑娟在大陸地區通謀虛偽結婚，以不實之結婚證明辦理相
    關入境手續，憑以進入臺灣地區，其所持之入境許可文件雖
    係入出境主管機關所核發，形式上為合法，但因以詐欺方法
    而取得，藉以規避對大陸地區人民進入臺灣地區之管制，即
    不具實質上之合法性，仍屬非法進入臺灣地區。查被告乙○
    ○明知楊淑娟係大陸地區人民，竟與呂玉樑及綽號「阿嘉」
    之真實姓名年籍不詳之成年男子共同基於使大陸地區人民非
    法進入臺灣地區之犯意聯絡，由被告乙○○與楊淑娟虛偽辦
    理結婚，並以此徒具合法外觀形式之不實結婚事項，使上揭
    公務員登載於其職務上所掌之上述公文書上，復持以行使，
    向境管局申請大陸地區女子楊淑娟入境許可，使楊淑娟得以
    「團聚」之不實名義抵達臺灣地區，惟於國境線上面談之際
    為航警人員發覺，隨遭遣返，無法入境，而未得逞，故核被
    告乙○○所為，係犯臺灣地區與大陸地區人民關係條例第79
    條第4項、第1項、第15條第1款之使大陸地區人民非法進入
    臺灣地區罪及刑法第216條、第214條之行使使公務員登載不
    實之文書罪。被告乙○○明知為不實之事項，而使公務員登
    載於職務上所掌之公文書之低度行為，為行使之高度行為所
    吸收，不另論罪。被告乙○○與呂玉樑及綽號「阿嘉」之真
    實姓名年籍不詳之成年男子間，就違反臺灣地區與大陸地區
    人民關係條例第15條第1款不得使大陸地區人民非法進入臺
    灣地區之規定，應依同條例第79條第4項、第1項規定處罰部
    分犯行，有犯意之聯絡及行為之分擔，為共同正犯。被告乙
    ○○所犯行使使公務員登載不實之文書罪與使大陸地區人民
    非法進入臺灣地區未遂罪2 罪間，有方法結果之關係，為牽
    連犯，應從1重之使大陸地區人民非法進入臺灣地區未遂罪1
    罪處斷。公訴人就被告所犯使臺中市警察局第三分局勤工派
    出所警員登載不實之文書犯行部分，於起訴事實中雖未加以
    論述，惟本院認與已起訴之事實具有裁判上一罪之關係，自
    為起訴效力所及，本院仍得加以審理。再查被告乙○○曾於
    88年間，因妨害風化案件，經臺灣高雄地方法院以88年度易
    字第1193號判處有期徒刑3月確定，於88年7月12日易科罰金
    執行完畢，有臺灣高等法院被告全國前案紀錄表及臺灣臺中
    地方法院檢察署刑案資料查註紀錄表附卷可稽，其前受有期
    徒刑執行完畢，5年以內再犯本件有期徒刑以上之罪，為累
    犯，應依刑法第47條規定加重其刑（原判決贅述「遞加重其
    刑」，顯係筆誤）。又被告以假結婚之方式，先取得結婚之
    相關文件，據以申辦大陸地區女子之入境許可等情，已著手
    於使大陸地區人民非法進入臺灣地區行為之實施，惟未發生
    大陸地區女子楊淑娟進入臺灣地區之結果，其犯罪應屬未遂
    ，爰依刑法第26條前段之規定，按既遂犯之刑減輕其刑，並
    依法先加後減。
三、原審法院以被告乙○○罪證明確，予以論罪科刑，固非無見
    ，惟查，原判決漏未論及被告有向臺中市警察局第三分局勤
    工派出所，填具「大陸地區人民進入臺灣地區保證書」，辦
    理大陸地區人民進入臺灣地區之保證責任，使辦理前開事項
    之警員王偉勳將不實之配偶資料記載於其職務上所掌之保證
    書之「對保或證明機關（構）簽註意見欄」，足以生損害於
    警察機關核對大陸地區人民進入臺灣地區保證責任之正確性
    ，致未論被告犯有刑法第216條、第214條之行使使公務員登
    載不實之文書罪，尚有未洽。故被告上訴意旨指摘原判決量
    刑過重，雖無理由，惟原審判決既有上開可議之處，即應由
    本院予以撤銷改判。爰審酌被告犯罪之手段雖和平，惟其非
    法使大陸地區人民進入臺灣地區，其所為對於國家治安管理
    造成危害，並對社會秩序產生潛在之危險，暨其犯後坦承犯
    行等一切情狀，量處如主文第2項所示之刑。
四、公訴意旨另以：被告乙○○並無結婚之真意，為使楊淑娟非
    法進入臺灣地區，竟基於行使使公務員登載不實之公文書之
    概括犯意，先於93年2月19日在大陸地區吉林省辦理結婚登
    記，取得結婚公證書後，再向臺中市南區戶政事務所申請結
    婚登記，使該管戶政事務所承辦人員將此不實之事項登載於
    其職務上所掌之戶籍登記簿等公文書，並據此領得記載乙○
    ○之配偶為楊淑娟之戶籍謄本，復持前開登載不實之戶籍謄
    本等資料，向內政部警政署入出境管理局申請楊淑娟來臺探
    親，致使不知情之境管局人員在職務上所掌上開旅行證申請
    書之公文書審核欄內登載不實事項，並據以核發中華民國臺
    灣地區旅行證，因認被告此部分涉犯刑法第216條、第214條
    之行使明知為不實事項，而使公務員登載於職務上所掌公文
    書罪嫌等語。
(一)按犯罪事實應依證據認定之，無證據不得認定犯罪事實，又
    不能證明被告犯罪者，應諭知無罪之判決，刑事訴訟法第15
    4條第2項、第301條第1項分別定有明文。次按刑事訴訟法上
    所謂認定犯罪事實之證據，係指足以認定被告確有犯罪行為
    之積極證據而言；如未能發現相當證據或證據不足以證明，
    自不能以推測或擬制之方法，以為裁判基礎（最高法院29年
    度上字第3105號、40年度台上字第86號判例參照）。又檢察
    官就被告犯罪事實，應負舉證責任，並指出證明之方法，刑
    事訴訟法第161條第1項定有明文，因此，檢察官對於起訴之
    犯罪事實，應負提出證據及說服之實質舉證責任，倘其所提
    出之證據，不足為被告有罪之積極證明，或其指出證明之方
    法，無從說服法院以形成被告有罪之心證，基於無罪推定之
    原則，自應為被告無罪判決之諭知（最高法院92年度台上字
    第128號判例參照）。
(二)公訴意旨認被告乙○○涉犯行使使公務員登載不實罪，無非
    係以被告之戶籍謄本、旅行證申請書各1紙為其論據之基礎
    。訊據被告固坦承係假結婚，並持前開戶籍謄本，並填載旅
    行證申請書向境管局申請大陸地區女子楊淑娟入境許可等情
    ，惟堅詞否認有何前開犯行，並辯稱：其未曾到戶政機關辦
    理結婚登記等語。經查：
  被告提出於境管局，用以申請大陸地區女子楊淑娟入境許可
    之戶籍謄本，該謄本被告之配偶欄為空白，記事欄亦無記載
    被告曾有婚姻關係，此有前開戶籍謄本在卷可參（見偵卷第
    33頁，原審卷第47頁），復經原審函被告住所所轄之戶政事
    務所查詢被告是否曾經辦理結婚登記，其函覆被告並未曾於
    該轄辦理結婚登記，此亦有臺中市南區戶政事務所95年1月
    11日中市南戶字第0950000161號函及所檢附之戶籍謄本在卷
    可憑（見原審卷第60頁）。是被告前開所辯其未曾辦理結婚
    證記等情，即屬有據。公訴意旨認被告曾申請辦理結婚證記
    ，而使戶政事務所承辦人員將此不實之事項登載於其職務上
    所掌之戶籍登記簿等公文書云云，應無可採。
  按刑法第214條所謂使公務員登載不實事項於公文書罪，須
    一經他人之聲明或申報，公務員即有登載之義務，並依其所
    為之聲明或申報予以登載，而屬不實之事項者，始足構成，
    若其所為聲明或申報，公務員尚須為實質之審查，以判斷其
    真實與否，始得為一定之記載者，即非本罪所稱之使公務員
    登載不實（參照最高法院73年度台上字第1710號判例意旨）
    。再大陸地區人民非經主管機關許可，不得進入臺灣地區，
    其許可辦法，由有關主管機關擬訂，報請行政院核定之，臺
    灣地區與大陸地區人民關係條例第10條第1項、第3項定有明
    文。主管機關內政部依據該法授權，乃訂定「大陸地區人民
    進入臺灣地區許可辦法」，作為許可大陸地區人民申請進入
    臺灣地區之準則（以下簡稱許可辦法）。而按大陸地區人民
    申請進入臺灣地區，應具備旅行證申請書、大陸地區居民身
    分證、其他證照或足資證明身分文件影本及保證書等文件，
    其在大陸地區者，應向行政院設立或指定之機構或委託之民
    間團體在大陸地區分支機構申請。未設立分支機構前，須經
    由香港或澳門進入臺灣地區，由其在臺灣地區親屬或邀請單
    位代向境管局申請後，由境管局辦理之（93年3月1日修正前
    許可辦法第13條第1項第1至3款、第14條第3款參照）。境管
    局對於大陸地區人民申請進入臺灣地區而有許可辦法第17條
    所列各款情形之1者，得不予許可（93年3月1日修正前許可
    辦法第17條第1項）。而大陸地區人民申請進入臺灣地區，
    所檢附大陸地區製作之文書，主管機關得要求當事人送由行
    政院設立或指定之機構或委託之民間團體查證、驗證（93年
    3 月1日修正前許可辦法第19條）。是以由上開許可辦法之
    規定可知，大陸地區人民若以探親為由申請進入臺灣地區時
    ，須檢具上開文件委託其在臺親屬，向主管機關內政部所屬
    之境管局申請許可，境管局對於上開申請為許可與否之決定
    ，自得本其職權而為審查，除審查該申請案件應備之文件是
    否齊全、有無按規定程序辦理（形式審查）外，並得審查該
    申請案件是否有許可辦法第17條第1項所列各款情形之1，及
    該申請之大陸地區人民與被申請探親之臺灣地區人民間是否
    具備一定親屬關係（實質審查）。故境管局在受理大陸地區
    人民入境申請案件時，係為實質之審查，而非一經申請人提
    出，即予准許，並依所請登載於職務上所掌之公文書（例如
    ：旅行證及電腦檔案）。再觀本案境管局於受理申請後，即
    於處理意見上簽擬「俟面談後再議」，復於核發入出境許可
    前，與被告先進行面談，其後雖核發入境許可，惟仍於申請
    書上加註入境後面談，並於大陸地區女子楊淑娟抵達桃園中
    正國際機場，即再進行入境面談等情，益徵境管局對審核大
    陸地區人民進入臺灣地區入境申請之准駁，確採實質審查，
    此有大陸地區人民進入臺灣地區旅行證申請書1份附卷可參
    （見偵卷第30、31頁）。從而，本件被告乙○○為使大陸女
    子楊淑娟來臺，雖由被告以配偶來臺探親為由，向境管局辦
    理大陸地區人民楊淑娟入境手續，且經境管局承辦人員審核
    後，因未能發覺被告與楊淑娟係假結婚之實情，而誤發「中
    華民國臺灣地區旅行證」，但因此部分程序須經境管局為實
    質審查，則被告上開申請楊淑娟入境所為，顯與刑法第214
    條使公務員登載不實文書罪之構成要件有間，亦無從論以該
    罪，自難以該罪相繩。
  綜上所述，本件被告乙○○被訴行使明知為不實事實而使公
    務員登載於其職務上所掌管之公文書罪部分，公訴人所提出
    之證據或所指出之證明方法，尚不足為被告有罪之積極證明
    ，或說服本院形成被告有罪之心證。公訴人所指此部分之犯
    罪事實即屬不能證明，依法原應諭知無罪之判決，惟公訴人
    認此部分與其前開論罪科刑部分有牽連犯之裁判上1罪關係
    ，爰不另為無罪之諭知。
五、被告乙○○經合法傳喚，無正當理由不到庭，爰不待其陳述
    ，逕行判決，附此說明。
據上論斷，應依刑事訴訟法第369條第1項前段、第364條、第299
條第1項前段、第371條，臺灣地區與大陸地區人民關係條例第79
條第4項、第1項、第15條第1款，刑法第11條前段、第28條、第
216條、第214條、第55條、第47條、第26條前段，罰金罰鍰提高
標準條例第1條前段，判決如主文。
本案經檢察官甲○○到庭執行職務。
中    華    民    國    95    年    6     月    21    日
               刑事第十一庭  審判長法  官  黃  梅  月
                                   法  官  黃  日  隆
                                   法  官  林  宜  民
上列正本證明與原本無異。
如不服本判決應於收受送達後十日內向本院提出上訴書狀，其未
敘述上訴之理由者並得於提起上訴後十日內向本院補提理由書（
均須按他造當事人之人數附繕本）。
                                   書記官  林  桂  鳳
中    華    民    國    95    年    6     月    23    日
                                                      Ｆ


司法院資訊處製作；財團法人民間司法改革基金會備份。
